【裁判字號】    99,訴,187
【裁判日期】    990831
【裁判案由】    返還代墊款
【裁判全文】
臺灣嘉義地方法院民事判決               99年度訴字第187號
原      告  乙○○
訴訟代理人  陳文彬律師
被      告  甲○○
上列當事人間返還代墊款事件，本院於民國99年8月25日言詞辯
論終結，判決如下：
    主  文
原告之訴駁回。
訴訟費用由原告負擔。
    事實及理由
一、原告起訴主張：
  (一)緣兩造為夫妻關係，原告曾於民國98年間起訴請求與被告離
    婚，業經鈞院判決離婚。本件被告曾於85年間以其所有嘉義
    縣東石鄉○○段湖底小段442-2 地號之46建號（門牌號碼為
    嘉義縣東石鄉湖底25號）房屋向合作金庫商業銀行股份有限
    公司（下稱合作金庫銀行）辦理一般房屋貸款新臺幣（下同
    ）150 萬元。而原告自88年5 月起，即陸續代被告返還其積
    欠合作金庫銀行之貸款。經查，原告自88年5 月18日起至97
    年3 月24日止，為被告代繳之貸款總額共計為132 萬4,338
    元，此有合作金庫銀行放款繳款存根影本40紙可稽（被告改
    名前舊名為李參畿）。
  (二)按民法第172條規定：「未受委任，並無義務，而為他人管
    理事務者，其管理應依本人明示或可得推知之意思，以有利
    於本人之方法為之。」又民法第176條第1項亦規定：「管理
    事務，利於本人，並不違反本人明示或可得推知之意思者，
    管理人為本人支出必要或有益之費用，或負擔債務，或受損
    害時，得請求本人償還其費用及自支出時起之利息，或清償
    其所負擔之債務，或賠償其損害。」蓋本件原告與被告並無
    委任關係，原告仍代為繳納被告應返還於合作金庫銀行之貸
    款，核屬未受委任並無義務而為他人管理事務之無因管理行
    為無疑。原告上開行為，使被告因借款而設定抵押之自有房
    屋，不致因未納還款而遭合作金庫銀行聲請查封而遭法院拍
    賣，亦屬不違反本人（即被告）明示或可得推知之意思之行
    為。綜上，原告自得依民法第176條第1項，請求被告清償其
    管理行為支出必要之費用。
  (三)又按無法律上之原因而受利益，致他人受損害者，應返還其
    利益；凡無法律上原因而因他人之給付受利益，致他人受損
    害者，應負歸還其利益之義務，此有民法第179條前段及最
    高法院18年上字第1192號判例足資參照。本件兩造間無委任
    契約等關係，已如前述，是本件被告並無法律上原因，而受
    有關於原告給付與合作金庫銀行還款之利益，令原告受有前
    開給付行為之損害，已構成不當得利，原告亦得依民法第17
    9條之規定，請求被告返還其所受之利益。
  (四)原告爰依無因管理及不當得利之法律關係請求法院擇一為原
    告勝訴之判決，並聲明：被告應給付原告132萬4,338元，及
    自起訴狀送達翌日起至清償日止，按年息百分之五計算之利
    息。
二、被告則以下列言詞置辯，並聲明：原告之訴駁回。
    系爭房屋是由被告父親所蓋，被告繼承而來，因做生意失敗
    虧損於88年以之向銀行貸款150萬元，其中3、40萬用作家庭
    費用，目前貸款剩下20幾萬元，因為錢都是我賺的，妻子並
    沒有工作，不可能有錢代繳。
三、兩造不爭執事項：（本院修正若干文字敘述）
  (一)原告與被告原為夫妻，現已離婚。
  (二)坐落嘉義縣東石鄉○○段湖底小段442-2地號土地，其上同
    段46號房屋原為被告所有，於98年3月7日移轉予被告母親陳
    李罔渡名下。
  (三)被告曾以上開土地及房屋向合作金庫貸款150萬元。
  (四)上開貸款曾由原告繳納132萬4,338元。
四、兩造爭執事項厥為：上開款項是否由被告交予原告，再由原
    告向銀行繳納？
五、本院之判斷：
    按當事人主張有利於己之事實者，就其事實有舉證之責任。
    民事訴訟法第277條前段定有明文。本件原告主張132萬4,33
    8元是原告代被告繳納的等語，被告否認之，辯稱：那些錢
    是我賺的，我妻子沒有工作，是家庭管理，不可能有錢等語
    ，故應由原告舉證132萬4,338元係原告以自有資金代被告繳
    納。原告固然提出合作金庫銀行放款繳款存根40紙為證，但
    該等存根僅能證明原告有繳納貸款之事實，就132萬4,338元
    資金來源，仍無法證明，自不能為有利原告之認定。原告又
    自陳：我有在工作，結婚前在被告家的塑膠工廠工作，每月
    只給我1千元，…73年我生完小孩，被告去當兵，我才到貝
    殼工廠工作，月薪約7、8千元，做了1、2年，之後因為被告
    退伍，我又懷孕，為了照顧小孩，在家做代工，1個月收入1
    萬多元，代工作了十幾年，後來我去做肉鬆店的門市，當時
    我大女兒高三，大約90年的時候，收入約為2萬1千元，做了
    1年多，後來被告的表弟的小孩，沒有人帶，我去當保母收
    入1萬5千元，同時還做代工，收入也是1萬5千元，持續到96
    年開刀，開完刀就沒做了，我有3個小孩，老大與老么差12
    歲，老大與老二差4歲，老二與老三差8歲，被告給我生活費
    5千元到8千元，96年8月到97年3月每月給我3萬元，之後就
    沒有再給了等語（見本院99年8月25日言詞辯論筆錄），基
    上，可知原告與被告共育有3子，被告每個月負擔8,000元左
    右的生活費，其餘則由原告負擔。若以原告之收入狀況，90
    年之前，原告每月收入至多1萬餘元，即使加上被告負擔之
    8,000元，亦不過2萬餘元，此等收入負擔原告與3名子女生
    活，已屬勉強，難認原告有積蓄金錢之餘裕。90年之後，原
    告收入增為2萬1千元，91年之後，又增至3萬元，但原告之3
    名子女當時尚就學中（據原告所稱，當時大女兒就讀高三，
    老二、老三年紀較小，應受義務教育中），原告金錢支出並
    未能減輕，以行政院內政部所公告97及98年度臺灣省低收入
    戶最低生活費用每人每月為9,829元（以每年家庭收入調查
    ，計算出平均每人每月消費支出之60％作為最低生活費），
    為原告之每月生活費，再以98年度綜合所得稅每人免稅額8
    萬2,000元計算3名子女之生活費，平均每人每月為6,834 元
    ，則原告負擔家庭生活費用至少應為3萬331元【計算式：9,
    829＋6,834×3＝30,331，被告部分自行負擔，不計入】，
    考量原告收入與被告提供之家用，則90年原告家庭收入為2
    萬9千元，尚屬入不敷出，至91年之後，原告才有積蓄金錢
    之餘裕，然每月至多亦僅8,000元，累積至97年，為67萬2,0
    00元【計算式：8,000×12×7＝672,000】。依原告提出之
    合作金庫銀行放款繳款存根，原告91年後繳納之貸款金額為
    86萬6,723元，依原告之收入狀況，實難認定該等金額全由
    原告所支出。原告固然主張：我之前也有存款，在我媽媽那
    裡，約4、50萬元，我母親也有給我錢，每次大約3、5萬元
    ，甚至10萬元等語，惟原告並未舉證以實其說，自難憑採。
    綜上，本件原告不能舉證證明其係以自有資金繳納系爭房屋
    132萬4,338元之貸款，則原告主張被告應基於無因管理或不
    當得利之法律關係，給付132萬4,338元，及自起訴狀送達翌
    日起至清償日止，按年息百分之五計算之利息，自屬無據，
    應予駁回。
六、本件事證已臻明確，兩造其餘攻擊防禦方法，經核與本訴之
    判決結果不生影響，爰不一一論述，併此敘明。
七、據上論結，本件原告之訴為無理由，依民事訴訟法第78條，
    判決如主文。
中    華    民    國    99    年    8     月    31    日
                      民一庭法  官  張鶴齡
以上正本係照原本作成
如對本判決上訴須於判決送達後20日內向本院提出上訴狀，如委
任律師提起上訴者，應一併繳納上訴審裁判費。
中    華    民    國    99    年    8     月    31    日
                            書記官  王博昭

司法院資訊處製作；財團法人民間司法改革基金會備份。
